【裁判字號】    99,訴,609
【裁判日期】    991230
【裁判案由】    拆屋還地   等
【裁判全文】
臺灣高雄地方法院民事判決               99年度訴字第609號
原      告  張玉輝
訴訟代理人  陳清和律師
被      告  蘇昆明
被      告  朱發財
上列當事人間請求拆屋還地事件，本院於民國99年12月16日言詞
辯論終結，判決如下：
    主      文
被告蘇昆明與朱發財應給付原告新臺幣拾壹萬零玖佰柒拾捌元，
及自民國九十九年十月三十日起至清償日止，按週年利率百分之
五計算之利息。
被告蘇昆明應給付原告新臺幣柒拾參萬伍仟柒佰伍拾元，及自民
國九十九年十月三十日起至清償日止，按週年利率百分之五計算
之利息。
被告朱發財應給付原告新臺幣伍萬柒仟陸佰壹拾伍元，及自民國
九十九年十月三十日起至清償日止，按週年利率百分之五計算之
利息。
原告其餘之訴均駁回。
訴訟費用由被告蘇昆明負擔百分之二十五、被告朱發財負擔百分
之五，餘由原告負擔。
本判決第一、二項有關被告蘇昆明之部分，於原告以新臺幣貳拾
柒萬玖仟元為被告蘇昆明供擔保後，得為假執行；惟被告蘇昆明
如分別以新臺幣拾壹萬零玖佰柒拾捌元及新臺幣柒拾參萬伍仟柒
佰伍拾元為原告供擔保後，就第一、二項各得免為假執行。
本判決第一、三項有關被告朱發財之部分，於原告以新臺幣柒拾
玖萬參仟參佰陸拾伍元為被告朱發財供擔保後，得為假執行；惟
被告朱發財如分別以新臺幣拾壹萬零玖佰柒拾捌元以及新臺幣伍
萬柒仟陸佰壹拾伍元為原告供擔保後，就第一、三項各得免為假
執行。
原告其餘假執行之聲請駁回。
    事實及理由
壹、程序部分：
    按訴狀送達後，原告不得將原訴變更或追加他訴，但請求之
    基礎事實同一，或擴張或減縮應受判決事項之聲明者，被告
    於訴之變更或追加無異議，而為本案之言詞辯論，視為同意
    變更或追加，不在此限，民事訴訟法第255 條第1 項第2款
    、第3 款、第2 項分別定有明文。查原告起訴時，原係聲明
    ：被告應連帶給付原告新臺幣（下同）281 萬9,250 元，及
    自起訴狀繕本送達翌日起至清償日止，按週年利率5 ％計算
    之利息，另應自民國98年12月11日起，至返還坐落高雄市○
    ○區○○段402 、407-1 、420 、418 地號土地之日止，按
    月連帶給付原告7 萬2,288 元。嗣於本院訴訟審理中，原告
    提出準備書四狀，就相當於租金之補償金數額，僅請求至99
    年10月13日止，並就遲延利息部分為減縮，而變更聲明為：
    被告應給付原告325 萬0,022 元，及自準備書四狀繕本送達
    翌日起至清償日止，按週年利率5 ％計算之利息（見本院卷
    第149 、190 頁）。核原告所為訴之變更追加，乃基於所主
    張被告同一占有其所有土地之情事，二者之基礎事實核屬相
    同，而屬於應受判決事項聲明之擴張及減縮，且其所為訴之
    變更又為被告所不爭執，揆諸前開規定，應予准許，合先敘
    明。
貳、實體部分：
一、本件原告起訴主張：被告2 人自94年4 月1 日起至99年10月
    13 日 止無權占用原告所有坐落高雄市○○區○○段第402
    、第40 7-1、第420 及第418 地號土地，面積分別為179 、
    35、16 6、245 平方公尺、即如附圖土地複丈成果圖所示A
    、B 、C 部分之土地（下稱系爭土地），並於附表所示A 部
    分之土地上設立福安祠、被告朱發財及蘇昆明並先後擔任福
    安祠之廟公及主任委員、復於附表所示B 部分之土地上搭蓋
    鐵皮屋放置書籍、感謝狀、獎狀等物品、附表所示C 部分之
    土地上部分區域搭蓋鐵皮屋（與前開福安祠、鐵皮屋，以下
    合稱系爭建物）放置狗籠等物品、部分區域則挖掘水池飼養
    魚類、以及空地飼養雞、鵝、狗及種植木瓜、香蕉等動植物
    。被告蘇昆明亦因占用系爭土地，涉犯竊占罪嫌（下稱系爭
    刑事事件），經本院刑事庭以98年度審易字第2050號刑事判
    決有期徒刑4 月，後經臺灣高等法院高雄分院以98年度上易
    字第886 號判決駁回上訴確定。被告2 人因無權占用系爭土
    地，而獲得相當於申報地價年息百分之10之租金利益，致原
    告受有損害，爰依侵權行為及不當得利之法律關係，請求擇
    一判決被告應賠償相當於租金之損害及不當得利等語。並聲
    明求為判決：(一)被告應給付原告325 萬0,022 元，及自準備
    書四狀繕本送達翌日起至清償日止，按週年利率5 ％計算之
    利息；(二)原告願供擔保，請准宣告假執行。
二、被告之聲明及陳述：
（一）被告蘇昆明部分：被告蘇昆明係於96年3 月接任福安祠主
      任委員，其僅占有附圖A 部分福安祠所坐落之土地，其餘
      的土地都是別人占有的，系爭土地上之鐵皮屋也都是原來
      就有的，並非其所搭建，動物及植物亦非被告所飼養及種
      植，且被告已經將系爭土地返還原告，原告自無再請求不
      當得利之理，再者，先前刑事庭的法官說，只要將土地返
      還原告就可以了，不知道民事還要賠錢等語，資為抗辯。
      並聲明求為判決：(一)原告之訴駁回；(二)如受不利判決，被
      告蘇昆明願供擔保，請准宣告免為假執行。
（二）被告朱發財部分：被告朱發財係於83年初與訴外人葉清朝
      合資興建附圖B 部分土地上之鐵皮屋，距今已10餘年，被
      告當時係以和平方式占有，依法已時效取得合法占有之權
      利等語，資為抗辯。並聲明求為判決：(一)原告之訴駁回；
      (二)被告朱發財如受不利判決，願供擔保，請准宣告免為假
      執行。
三、兩造不爭執及爭執事項：
（一）不爭執事項：
    (一)系爭土地為原告所有，有土地登記謄本在卷可稽（見本院
      卷第7 至第10頁）。
    (二)被告蘇昆明因占用系爭土地中之部分土地，而犯竊占罪，
      經本院刑事庭以98年度審易字第2050號刑事判決判處有期
      徒刑8 月，減為有期徒刑4 月，後經臺灣高等法院高雄分
      院以98年度上易字第886 號判決駁回上訴確定。
（二）爭執事項：
    (一)被告2 人是否無權占用系爭土地？又實際占用之面積各為
      何？
    (二)原告得否請求被告2 人返還相當於租金之不當得利？如可
      ，又應如何計算？
四、本院之判斷：
（一）就被告2 人是否無權占用系爭土地以及實際占用之面積為
      何部分：
    (一)按當事人主張有利於己之事實者，就其事實舉證之責任。
      民事訴訟法第277 條前段著有明文。次按，無法律上之原
      因而受利益，致他人受損害者，應返還其利益，為民法第
      179 條所明定，是不當得利返還請求權，既以無法律上之
      原因而受利益為其成立要件之一，故主張此項請求權成立
      之原告，應就無法律上之原因而受利益之事實，負舉證責
      任（最高法院77年度台上字第1756號裁判意旨參照）。再
      按，因故意或過失，不法侵害他人之權利者，負損害賠償
      責任，民法第184 條第1 項前段亦定有明文，是以侵權行
      為損害賠償請求權之成立要件，自須以行為人有侵害他人
      權利之事實者始足當之，則主張侵權行為損害賠償之被害
      人，對於加害人構成侵權行為之事實，係屬有利於被害人
      之事實，自應由被害人就侵權行為損害賠償請求權構成要
      件，負舉證責任（最高法院70年度台上字第2550號、80年
      度台上字第1462號裁判意旨參照）。又以無權占有為原因
      ，請求返還所有物之訴，被告如以非無權占有為抗辯者，
      原告於被告無權占有之事實，即無舉證責任。被告應就其
      取得占有，係有正當權源之事實證明之（最高法院72年度
      台上字第1552號裁判意旨參照）。
    (二)就原告主張被告蘇昆明占用系爭土地乙節，被告蘇昆明固
      自承於96年3 月1 日起接任福安祠主任委員，而占用附圖
      A 部分福安祠坐落之土地等情，惟否認占用附圖所示B 、
      C 部分土地之事實，並稱附圖所示B 部分土地上之鐵皮屋
      ，係由被告朱發財所有等語。而證人即同案被告朱發財於
      本院99年6 月25日現場履勘系爭土地時亦證稱：附圖BCD
      部分（該附圖見本院卷第48頁97年7 月22日土地複丈成果
      圖，即相當於本件附圖B 部分土地）之鐵皮屋是其所有無
      誤等語（見本院卷第70頁）；然查，被告蘇昆明曾於系爭
      刑事案件偵查及本院審理時，已自承：因所經營之公司於
      96年倒閉，故將私人東西及獎狀等物品放在附圖B 部分土
      地上之鐵皮屋內等語（見臺灣高雄地方法院檢察署97年度
      他字第3369號偵查卷宗第92頁、第151 頁，下稱他字卷、
      本院卷第158 頁），以及：從隔壁汽車洗車廠接電至該鐵
      皮屋使用，因為擔任福安祠主委，所以電費是其在付等語
      ，並有鐵皮屋內天花板裝設日光燈照明燈具之照片附卷可
      稽（見他字卷第69、151 頁），是被告蘇昆明先前既曾寄
      放物品於被告朱發財所不爭執為其所有，如附圖所示之B
      部分土地上鐵皮屋，並於96年3 月間起，因接任福安祠主
      委而接電於系爭土地上使用，並支付電費，復持續於附圖
      B 部分土地上之鐵皮屋放置其物品，客觀上自有自主占用
      該鐵皮屋之意，則堪認被告蘇昆明應於96年3 月間起，與
      被告朱發財共同占有鐵皮屋及其坐落B 部分土地之事實。
    (三)另附圖C 部分土地，於本院99年6 月25日現場履勘時，地
      上原有之鐵皮建物，雖已拆除，惟其上仍堆置廢棄物及閒
      置狗籠、鐵籠，而被告蘇昆明亦自承該鐵籠所在位置係於
      原有之鐵皮建物內，且之前鐵籠內之豬、狗係其所飼養等
      語（見本院卷第158 頁、他字卷第152 頁），是堪認定該
      部分之土地確為被告蘇昆明所占用，並不因其辯稱地上之
      水泥非其所舖設而有差異；而另C 部分土地中央未搭建鐵
      皮屋之土地及水池部分土地，雖被告朱發財於本院前開現
      場履勘時以證人身分證稱：雞、鵝、魚、狗等動物是信徒
      放生、香蕉及木瓜等植物則是自然生長云云，然查，被告
      蘇昆明曾於系爭刑事事件偵查中自承曾有用欄杆將系爭土
      地圍起來，只有土地公廟大門口是開放的等語（見他字卷
      第22頁），由被告蘇昆明上開行為，堪認其有對於欄杆所
      圍繞之上開空地，有占有並施以控制力之意；再者，既係
      由信徒於福安祠後方空地上所放生之動物，被告蘇昆明身
      為福安祠主任委員，自應有得被告蘇昆明之概括同意，是
      被告蘇昆明自對於信徒放生於福安祠之動物有事實上之管
      領力，被告蘇昆明對動物既有管領力，又將動物置於已施
      以控制力之空地內活動，則該空地亦堪認定為被告蘇昆明
      所占用。況且被告蘇昆明亦於事後將系爭欄杆拆除返還土
      地於原告，益徵其確實有占用之事實存在。另水池部分，
      顯為人工所挖掘而成，客觀上可供遊憩休閒使用，且其位
      置與福安祠緊鄰，客觀上自可認定應係作為福安祠之後院
      使用，被告蘇昆明既自承係福安祠主任委員，且有圍欄杆
      對土地施以控制力，亦堪認定此部分土地為被告蘇昆明所
      占用，是C 部分之土地應係被告蘇昆明所占用乙情，洵堪
      認定。參以被告占用系爭土地中之部分土地乙情，並據系
      爭刑事事件之告訴代理人即本案原告之訴訟代理人陳清和
      律師於偵查中指述明確（見他字卷第17頁），且被告蘇昆
      明並曾於系爭刑事事件審理時當庭認罪而自承無權占用之
      事實（見本院98年度審易字第2050號刑案卷宗第18頁），
      益徵被告蘇昆明確係有無權占用系爭土地之事實存在。
    (四)就原告主張被告朱發財亦占用系爭土地乙節，被告朱發財
      固於本院審理時自承占用附表B 部分之土地搭蓋鐵皮屋乙
      情，然否認占用附表A 部分及C 部分之土地；而查，附圖
      A 及C 部分之土地為同案被告蘇昆明所占用乙節，已如前
      述，且原告亦不爭執目前福安祠主任委員為被告蘇昆明，
      而A 部分之福安祠土地公廟，業據同案被告蘇昆明於偵查
      中表示土地公廟上方本來是鐵皮屋，係蘇昆明將其拆除後
      ，換上新的鐵皮屋等語（見他字卷第151 頁），是福安祠
      既經被告蘇昆明拆除屋頂重建，被告朱發財又已非福安祠
      之管理人員，A 部分土地遭人占用乙情，自與被告朱發財
      無關；又因附圖所示A 部分，先前係由訴外人葉清朝所興
      建，業據被告蘇昆明於系爭刑事事件中陳述明確（見他字
      卷第22、第150 頁），在被告朱發財否認曾占有A 部分之
      土地，而原告復無法立證證明被告朱發財曾占有A 部分土
      地之情形下，縱被告朱發財曾於訴外人葉清朝占有時，擔
      任前福安祠之廟公，尚難遽認被告朱發財確曾有占用如附
      圖所示A 部分土地之事實。
    (五)另就C 部分之鐵皮屋，據被告蘇昆明表示，亦係訴外人葉
      清朝所蓋（見他字卷第150 頁），而系爭土地外之欄杆又
      係被告蘇昆明所圍，已如前述，自難於無其他客觀證據可
      佐之情形下，逕以被告朱發財曾擔任過福安祠之廟公乙情
      ，遽認定被告朱發財占用附表該部分土地之事實，揆諸前
      開舉證責任之說明，原告自應就此部分受不利之認定，是
      原告主張被告朱發財占有系爭土地，逾附圖B 部分以外之
      部分，難認有理由；另原告主張侵權行為乙節，亦因無法
      舉證被告朱發財確有占用如附圖所示A 及C 部分之土地，
      而應受不利益之認定。又被告蘇昆明亦占有附圖B 部分之
      土地，已如前述，被告2 人就占用土地之使用比例，客觀
      上無從區分，自應認係共同占有，而應負共同之責。
    (六)另被告朱發財雖辯稱其已因時效而取得合法占有系爭土地
      之權限云云，惟查，被告朱發財既不否認占用如附圖所示
      B 部分之土地，揆諸前開說明，自應由被告朱發財就其占
      用土地有法律上權源負舉證之責。被告朱發財雖辯稱其已
      和平占用土地10餘年，然已登記不動產所有人之所有物返
      還請求權、除去妨害請求權，並無消滅時效規定之適用（
      司法院大法官會議第107 號、164 號解釋意旨參照），且
      時效取得地上權，不過係取得請求登記為地上權人而已，
      在未依法登記為地上權人以前，仍不得據以對抗土地所有
      人而認其並非無權占有（最高法院69年度第5 次民事庭會
      議決議意旨參照），占有人如因時效而取得地上權登記請
      求權者，而以已具備時效取得之要件，向該管地政機關聲
      請為地上權登記，並經地政機關受理，則受訴法院即應就
      占有人是否具備時效取得地上權之要件，為實體上裁判（
      最高法院80年度第2 次民事庭會議決議意旨參照），本件
      被告朱發財就其抗辯取得土地合法占有權源乙節，並未提
      出向地政機關聲請登記為地上權人或其他權利人之相關資
      料供本院判斷，是被告朱發財抗辯因時效取得合法占有土
      地之權源乙節，自無從據以審理，而應為被告朱發財不利
      益之認定。
    (七)就原告主張被告2 人應自94年4 月1 日起至99年10月13日
      止，就占用系爭土地負給付相當於不當得利之租金乙節，
      因查，被告朱發財既自承於83年間即占用附圖B 部分之土
      地，是被告朱發財應自94年4 月1 日起負占用之責，應可
      認定。而被告蘇昆明抗辯係自96年3 月1 日起始接任福安
      祠主任委員乙節，則為原告所不爭執，是被告蘇昆明應係
      自96年3 月1 日起負占用附表A 、C 部分土地，及與被告
      朱發財共同自96年3 月1 日起負占用B 部分土地之責，同
      堪認定。另被告2 人雖辯稱，系爭土地上之鐵皮建物、棚
      架等，業已於99年10月13日前陸續拆除等語，然本院於99
      年6 月25日至現場履勘時，附表C 部分土地上之鐵皮建物
      雖已拆除，但仍放置有廢棄物；本院99年8 月13日再至現
      場履勘結果，附表C 部分土地上棚架已拆除，但仍有鳥園
      未拆，並有拆除後之廢棄物堆置於上，另附表B 部分土地
      上之化粧室及鐵皮工具屋雖已拆除，惟拆除後之廢棄物亦
      尚未清除完畢，另現場被告蘇昆明占用附表C 部分，其上
      仍有狗籠、水池、鐵架、香蕉樹及部分植物及雜物等，被
      告蘇昆明表示將於近日清除，並經本院當場諭知應於清除
      後當日拍照，並將相片送院等情，均有勘驗筆錄附卷可稽
      （見本院卷第69、105 頁），是可見至遲於99年8 月13日
      ，被告2 人仍占用系爭土地而尚未返還土地予原告，而被
      告2 人係於99年10月14日本院行審理程序時，始當庭提出
      已清理完成之現場照片（見本院卷第138-142 頁），則原
      告請求計算被告2 人所應返還之不當得利，應計至99年10
      月13日為止，即屬有據。
    (八)就被告2 人分別占用系爭土地之面積乙節，業由本院職權
      向高雄市政府地政處新興地政事務所函查附表所示A 、B
      、C 部分所占各地號土地之面積，並經新興地政事務所於
      99 年11 月18日以高市地新二字第0990009178號函及附件
      表示：「附表A 部分占用402 地號159.61平方公尺、407-
      1 地號1.44平方公尺」、「附表B 部分占用402 地號0.66
      平方公尺、407-1 地號10.56 平方公尺、418 地號3.19平
      方公尺、420 地號80.85 平方公尺」、「附表C 部分占用
      402 地號230.34平方公尺、407-1 地號91.21 平方公尺、
      418 地號567.10平方公尺、420 地號324.21平方公尺」（
      見本院卷第182 頁），上開函文及附件並均為兩造所不爭
      執，又被告2 人占用系爭土地之時點，已如前述，是被告
      朱發財自83年間起至96年2 月28日占用402 地號0.66平方
      公尺、407-1 地號10.56 平方公尺、418 地號3.19平方公
      尺及420 地號80.85 平方公尺，並自96年3 月1 日起至99
      年10月13日止，與被告蘇昆明共同占有上開土地之事實；
      以及被告蘇昆明另於96年3 月1 日起至99年10月13日止，
      占有附表A 、C 部分土地，402 地號合計160.27平方公尺
      （計算式：159.61＋0.66＝160.27）、407-1 地號合計92
      .65 平方公尺（計算式：1.44＋91.21 ＝92.65 ）、418
      地號567. 10 平方公尺及420 地號324.21平方公尺土地面
      積之事實，均堪認定。
（二）就原告得否請求被告返還相當於租金之不當得利？如可，
      又應如何計算部分：
    (一)又按，無權占有他人土地，獲得相當於租金之利益，為社
      會通常之觀念，最高法院61年台上字第1695號著有判例可
      資參照。又按，依不當得利之法則請求返還不當得利，以
      無法律上之原因而受利益，致他人受有損害為其要件，故
      得請求返還之部分，應以對方所受之利益為度，非以請求
      人所受損害若干為準，無權占有他人土地，可能獲得相當
      於租金之利益為社會通常之觀念，復按城市地方房屋之租
      金，以不超過土地及其建築物申報總價年息10﹪為限；此
      一規定於租用基地建築房屋亦準用之，土地第97條第1 項
      及第105 條分別定有明文。參以土地法第110 條第1 項、
      第2 項規定，地租不得超過地價8 ％，約定地租或習慣地
      租超過地價8 ％者，應比照地價8 ％減定之，不及地價8
      ％者，依其約定或習慣，而上開以年息8 ％為限，乃耕地
      租金之最高限額，而土地法第110 條之地價，指法定地價
      ，未經依法規定地價之地方，指最近3 年之平均地價。再
      依土地法第148 條規定，土地所有權人依本法所申報之地
      價，為法定地價。又土地所有人固得依不當得利法則向無
      權占用其土地之人請求返還相當於租金之損害金，惟其數
      額，除以申報地價為基礎外，尚須斟酌基地之位置、工商
      繁榮程度、使用人利用基地之經濟價值、所受利益，彼等
      關係及社會感情等情事，以為決定（最高法院72年度台上
      字第2739號、同院84年度台上字第1447號裁判意旨參照）
      。
    (二)經查，系爭土地，其中402 地號、418 地號、420 地號土
      地地目為「田」，407-1 地號地目為「雜」，有99年10月
      14日列印之各該土地地價第二類謄本附卷可稽（見本院卷
      第134-137 頁），依臺灣省土地地目明細表所列，地目「
      建」係指房屋及附屬之庭院；「田」係指水田用地；「雜
      」係指自來水用地、運動場、紀念碑、練兵場、射擊場、
      飛機場、砲臺及其他不屬於各地目之土地；依上開說明，
      可知系爭土地地目中為「田」者，即402 地號、418 地號
      、420 地號土地，應為耕地無訛，另407-1 號之土地，即
      應非耕地，故計算前開系爭土地遭到占用而相當於租金之
      損害，自應分別適用土地法第105 條所定租用基地建築房
      屋之地租不得超過土地價額10％之規定（即地號407-1 號
      土地部分），以及適用土地法第110 條地租不得超過地價
      8 ％規定（即402 地號、418 地號、420 地號土地部分）
      。本院審酌402 地號面朝苓雅區○○路224 巷，並緊鄰正
      義路，位於正義夜市商圈內，附近有公車系統、無學校、
      生活機能方便，此經本院到場勘測屬實，並製有勘驗筆錄
      在卷可稽（見本院卷第69頁），惟被告2 人僅以之作為福
      安祠之用地，供信徒做宗教用途使用、並搭蓋鐵皮建物放
      置物品、種植作物及飼養動物，因此所能獲利不高等情觀
      之，認系爭土地相當於租金之損害，如均以上開申報地價
      之4 ％計算，較屬合理。
    (三)另系爭土地之申報地價，402 地號土地部分，93年7 月為
      9,654 元、96年7 月為1 萬0,296 元、99年1 月為1 萬0,
      811.2 元；407-1 地號土地部分，93年7 月為8,276 元、
      96年7 月為8,383.2 元、99年1 月為8,802.4 元；418 地
      號土地部分，93年7 月為9,152 元、96年7 月為9,418 元
      、99年1 月為9,596 元；420 地號土地部分，93年7 月為
      8,214 元、96年7 月為8,296 元、99年1 月為9,711.2 元
      ，有上開各地號土地地價第二類謄本在卷可佐（見本院卷
      第134-137 頁），堪予認定，是原告上開所請求之不當得
      利，94年4 月1 日至96年6 月30日部分，應依93年7 月之
      申報地價計算，96年7 月1 日至98年12月31日部分，應依
      96年7 月之申報地價計算，99年1 月1 日至99年10月13日
      部分，則應依99年1 月之申報地價計算。
    (四)原告99年12月16日於本院審理時所表示，402 地號土地請
      求之179 平方公尺係指附圖A 部分所占用之159.61平方公
      尺，及附圖C 部分所占用之19.39 平方公尺，其餘不請求
      ；407-1 地號土地請求之35平方公尺係指附圖B 部分所占
      用之10.56 平方公尺，及附圖C 部分所占用之24.44 平方
      公尺，其餘不請求；418 地號土地請求之245 平方公尺係
      指附圖C 部分所占用之245 平方公尺，其餘不請求；420
      地號土地請求之166 平方公尺係指附圖B 部分所占用之80
      .85 平方公尺，及附圖C 部分所占用之85.15 平方公尺，
      其餘不請求（見本院卷第191 頁）；經核原告上開請求面
      積，並未逾前述被告2 人占用之土地面積，故均應予准許
      ，是本件用以計算被告2 人相當於租金之不當得利金額之
      面積，應係為：一、被告朱發財單獨及被告2 人共同占用
      B 部分之面積為407-1 地號10.56 平方公尺、420 地號80
      .85 平方公尺；被告蘇昆明單獨占用A 、C 部分之面積為
      402 地號179 平方公尺、407-1 地號24.44 平方公尺、41
      8 地號245 平方公尺、420 地號85.15 平方公尺。
    (五)原告本件係請求被告均給付自94年4 月1 日起至99年10月
      13日止，相當於租金之損害，然被告蘇昆明係自96年3 月
      1 日起始占有系爭土地，已如前述，則依上開說明，原告
      請求被告朱發財自94年4 月1 日起至96年2 月28日止，共
      計23個月，應給付相當於租金之不當得利5 萬7,615 元【
      計算式：（10.56 x8,276x0.04 ÷12x23 ）＋（80.85x8,
      214x0.04÷12x23 ）＝57,615，小數點以下四捨五入】、
      並請求被告朱發財與蘇昆明自96年3 月1 日起至99年10月
      13日止，共同給付相當於租金之不當得利11萬0,978 元【
      計算式：（10.56x 8,276x0.04 ÷12x4）＋（10.56x8,38
      3.2x0.04÷12x30 ）＋（10.56x8,802.4x0.04÷12x[9+13
      /31]）＋（80.85x8, 214x0.04 ÷12x4）＋（80.85x8,29
      6x0.04÷12x30 ）＋（80.85x8,711.2x0.04÷12x[9+13/3
      1]）＝110,978 ，小數點以下四捨五入】，以及請求被告
      蘇昆明自96年3 月1 日起至99年10月13日止，相當於租金
      之不當得利73萬5,750 元【計算式：（179x9,654x0.04÷
      12x4）＋（179x 10,296 x0.04 ÷12x30 ）＋（179x10,8
      11.2x0.04 ÷12x[ 9+13/31 ]）＋（24.44x8,276x0.04÷
      12x4）＋（24.44x 8,383. 2x 0.04 ÷12x30 ）＋（24.4
      4x8,802.4x0.04÷12 x[9+13/31] ）＋（245x9,152x0.04
      ÷12x4）＋（245x9,41 8x0.04 ÷12x30 ）＋（245x9,59
      6x0.04÷12x[9+13/31]）＋（85.15x8,214x0.04÷12x4）
      ＋（85.15x8,296x 0.04 ÷12x30 ）＋（85.15x8,711.2x
      0.04÷12x[9+13/31]）＝735,750 ，小數點以下四捨五入
      】，為有理由，應予准許，逾此範圍請求，為無理由，應
      予駁回。
五、末按給付無確定期限者，債務人於債權人得請求給付時，經
    其催告而未為給付，自受催告時起，負遲延責任。其經債權
    人起訴而送達訴狀，或依督促程序送達支付命令，或為其他
    相類之行為者，與催告有同一之效力；遲延之債務，以支付
    金錢為標的者，債權人得請求依法定利率計算之遲延利息；
    應付利息之債務，其利率未經約定，亦無法律可據者，週年
    利率為5 ％，民法第229 條第2 項、第233 條第1 項前段及
    第203 條分別定有明文。本件原告請求被告給付相當於租金
    之不當得利之遲延利息，核屬支付金錢為標的，並無給付之
    確定期限，且原告所請求之給付，係以準備書四狀計算至99
    年10月13日止，揆諸前揭說明，被告應自準備書四狀繕本送
    達時負遲延責任，從而原告請求自起訴狀繕本送達翌日起即
    99年10月30日起至清償日止，按週年利率5 ％計算之利息，
    即屬正當，應予准許。
六、綜上所述，本件原告主張被告2 人無權占有其所有系爭土地
    ，爰依不當得利之法律關係請求被告朱發財給付5 萬7,615
    元、與被告蘇昆明共同給付11萬0,978 元，並請求蘇昆明給
    付73萬5,750 元，及均自99年10月30日起至清償日止，按週
    年利率5 ％計算之利息，為有理由，逾此部分之部分，為無
    理由應予駁回。
七、另按下列各款之判決，法院應依職權宣告假執行：五、所命
    給付之金額或價額未逾50萬元之判決。計算前項第五款價額
    ，準用關於計算訴訟標的價額之規定、以一訴主張數項標的
    者，其價額合併計算之，分別為民事訴訟法第389 條第1 項
    第5 款、第2 項及第77條之2 第1 項前段所明定。是如係以
    一訴主張數項標的或共同訴訟之情形，其合併判決者，自應
    合併計算其金額或價額，以定其得否依職權宣告假執行，從
    而，在原告或被告有多數之共同訴訟且合併判決時，在法院
    「所命給付」之金額部分，應合併計算其金額或價額，以定
    其得否依職權宣告假執行（臺灣高等法院暨所屬法院94年法
    律座談會民事類提案第37號研討結果參照）。查本判決所命
    被告給付之金額合計已逾50萬元（計算式：57,615＋110,97
    8 ＋735,750 ＝904,343 ），揆諸上開規定及說明，自不得
    依職權宣告假執行。又本件兩造均陳明願供擔保，聲請宣告
    假執行及免為假執行，經核就原告勝訴之部分，均無不合，
    爰分別酌定相當擔保金額准許之。至原告敗訴之部分，其假
    執行之聲請即失所附麗，自應一併予以駁回。
八、本件原告依不當得利及侵權行為之法律關係，為選擇之訴之
    合併，擇一請求被告為給付，既經本院認原告所主張之不當
    得利法律關係為有理由，是原告關於侵權行為部分之主張，
    縱經審酌，其金額亦無從為更有利於原告之判斷，此部分自
    無再加以論究之必要，又被告蘇昆明雖辯稱，已將系爭土地
    已返還原告，據刑事庭的法官表示，只要將土地返還原告即
    可部分，於法顯然不符，本院自無庸就刑庭法官是否有為上
    開表予以調查，併此敘明。
據上論結，本件原告之訴為一部有理由，一部無理由，依民事訴
訟法第79條、第85條第1 項、第390 條第2 項、第392 條第2 項
，判決如主文。
中    華    民    國    99    年    12    月    30    日
                      民事第六庭法  官  李怡諄
以上正本係照原本作成。
如對本判決上訴，須於判決送達後20日內向本院提出上訴狀。如
委任律師提起上訴者，應一併繳納上訴審裁判費。
中    華    民    國    99    年    12    月    30    日
                                書記官  陳俊亦

司法院資訊處製作；財團法人民間司法改革基金會備份。
